最高法院民事判決　　　　　　　　　　　　　　　九十三年度台上字第一０二三號
　　上　訴　人　甲○○
　　訴訟代理人　詹順貴律師
　　　　　　　　林沛璇律師
　　被 上訴 人　寶華商業銀行股份有限公司
　　法定代理人　劉維琪
右當事人間損害賠償事件，上訴人對於中華民國九十一年十一月五日台灣高等法院第
二審判決（九十一年度重上字第三０四號），提起上訴，本院判決如左：
    主  文
原判決除假執行部分外廢棄，發回台灣高等法院。
    理  由
本件訴訟上訴本院後，被上訴人泛亞商業銀行股份有限公司已更名為寶華商業銀行股
份有限公司，其法定代理人柯飛樂已更換為劉維琪，並已具狀聲明承受訴訟，經核無
不合，核先明。
被上訴人主張：上訴人前受伊委任，擔任伊所屬桃園縣八德分行之經理，明知伊於民
國九十年十月十二日以泛亞審字第三一七五號函發文通知各分行，即日起凡以機器
設備為擔保之授信案件，一律不予授權，竟於九十年十月十五日收受上開函文後，將
之自行抽存，違背職務，代表伊與訴外人皇偉電子有限公司（下稱皇偉公司）利用未
存在之機器設備，辦理動產抵押借款，貸與皇偉公司新台幣（下同）一千九百萬元，
並於九十年十月十六日完成簽約及撥款手續。由於皇偉公司無法提供擔保品，依約其
借款債務已視為到期，應一次償還餘欠一千六百十二萬二千七百十四元，皇偉公司竟
表示無立即償還之能力。因上訴人違背委任職務，不法進行上開動產抵押借款，致使
伊債權無法依約立即受償，而生同額之損害等情，爰依民法第五百四十四條、第一百
八十四條第一項前段規定，求為命上訴人給付一千六百十二萬二千七百十四元及法定
遲延利息之判決（被上訴人於第一審原請求上訴人給付一千七百四十五萬元本息，於
原審減縮聲明如上）。
上訴人則以：系爭貸款案乃皇偉公司於九十年十月九日向被上訴人八德分行提出借貸
要約，經其選任之徵信人員李政忠辦理徵信工作，至同年月十二日由伊在被上訴人授
權範圍內予以核准，隨即通知皇偉公司辦理動產抵押設定，於同年月十五日上開動產
抵押設定獲准登記後，始於翌日與皇偉公司簽訂借貸契約並完成撥款手續。伊在上開
動產抵押登記前，亦曾察看現場，確有系爭動產抵押標的物存在，並無違背職務或有
侵權行為情事。且被上訴人依系爭借款契約對皇偉公司仍有請求返還借款之債權，其
總財產並未減少，被上訴人既未向皇偉公司或其保證人追償系爭借款，亦未證明其債
權確已無法受償，即難認有損害發生等語，資為抗辯。
原審將第一審所為被上訴人敗訴之判決廢棄（減縮部分除外），改判命上訴人給付被
上訴人一千六百一十二萬二千七百一十四元本息，無非以：上訴人前受被上訴人委任
，擔任被上訴人所屬八德分行經理，於九十年十月九日接受皇偉公司以機器設定動產
抵押貸款一千九百萬元之申請，於同年月十二日完成鑑價報告、同月十五日完成動產
抵押權設定登記、同月十六日完成撥款手續，及至原法院言詞辯論終結為止，皇偉公
司尚欠被上訴人一千六百十二萬二千七百十四元借款未償還。查八德分行確於同月十
五日收到該函，於同年月二十二日被上訴人派員前往調查時，始由上訴人抽屜內拿出
，並於總收發室補收文登記為十月十五日收到。又系爭貸款案係上訴人找來之貸款案
，於九十年十月九日交由證人即八德分行徵信人員李政忠辦理徵信，並做成鑑價報告
，李政忠所製作之設定動產抵押權報告表中動產明細欄為空白。上訴人將系爭貸款案
交予李政忠辦理時，已交待李政忠應於一、二日辦好，並稱其已去現場看過，李政忠
事後再去看就可以，並要求李政忠先行查詢徵信相關資料，著手案件之書面機器鑑估
及書類報告撰寫，李政忠並將空白未蓋客戶公司印章設定書類交予上訴人，在同月十
六日於皇偉公司之負責人連同保證人至八德分行二樓時交予設定之書類及進行對保手
續，並於當日撥款之事實，經證人李政忠證述明確，且有其所製作之報告書可參。足
見證人李政忠於製作該鑑價報告時，並未親見系爭機器。又現場經被上訴人於同月十
九日前往勘察，及台灣桃園地方法院檢察署檢察官於九十一年二月七日前往履勘時，
均無系爭機器在現場。參以本件事發後，被上訴人向皇偉公司催告，皇偉公司於同月
三十一日具函向被上訴人表示該系爭機器已在裝機階段，有皇偉公司之信函影本可參
，足證被上訴人主張於同月十六日上訴人撥款時，現場根本無系爭機器。上訴人為八
德分行之經理，與被上訴人之權利義務關係，除法律另有規定外，仍適用委任之規定
，其受有被上訴人之報酬，其處理委任事務，依民法第五百三十五條後段規定，應以
善良管理人之注意為之。乃上訴人於無擔保物之情形下，即要求承辦人員先製作擔保
物書面鑑價報告，顯已違反上開注意義務。嗣於知悉被上訴人暫停辦理以機器設備為
擔保品之授信案件後，仍執意撥款，亦有故意逾越權限之行為，被上訴人主張上訴人
有違反委任契約之行為，應屬可採。又上訴人利用其經理人身分，故意違背被上訴人
之指示而放款，已侵害被上訴人就該金錢之所有權，致被上訴人受到損害，被上訴人
主張上訴人之行為已構成侵權行為，亦無不合。被上訴人基於債務不履行及侵權行為
對於上訴人之損害賠償債權，與被上訴人基於借貸契約或保證契約對於皇偉公司或其
保證人之債權，並不相隸，為可獨立發生之債權，僅於其中一債權獲得清償範圍內，
另一債權消滅而已。被上訴人對於經上訴人貸放之金錢之權利為所有權，對於皇偉公
司之權利為借貸債權，二種權利實現之態樣與經濟上利益，並不相同，對於皇偉公司
所享有借貸債權之經濟利益，主要取決於皇偉公司之清償能力，但依九十一年六月二
十八日財政部台北市國稅局財產歸屬清單所示，皇偉公司並無任何財產，被上訴人主
張已無法因取得對於皇偉公司之債權，即時填補其因喪失金錢所有權之損害，應屬可
採。則被上訴人對上訴人有債務不履行及侵權行為損害賠償請求權。另被上訴人主張
皇偉公司至原法院言詞辯論終結時，尚有一千六百十二萬二千七百十四元本金未清償
之事實，為上訴人所不爭，從而被上訴人本於侵權行為及債務不履行之法律關係，請
求上訴人給付一千六百十二萬二千七百十四元及自九十一年一月二十三日起至清償之
日止，按年息百分之五計算之遲延利息，應予准許等詞，為其判斷之基礎。
惟查被上訴人九十年十月十二日泛亞審字第三一七五號函所載：﹁為加強授信風險
控管，即日起，凡以機器設備為擔保之授信案件，一律暫不予授權，嗣後各營業單位
承辦機器設備貸款案件，應逐案呈報總行核定後始得辦理﹂，究何所指？有無包括融
資貸款案件經各分行核貸，尚未撥款之情形？上訴人抗辯：八十八年四月二十一日修
正公佈之民法第四百六十五條之二及第四百七十五條之一明定：依新增訂之民法第四
百七十五條之一規定，如消費借貸係有利息或其他報償者，僅限於當事人之一方於預
約成立後，成為無支付能力者，預約貸與人始得撤銷其預約。……本件八德分行與皇
偉公司於九十年十月九日提出消費借貸申請，八德分行於同年十月十二日核准，並通
知皇偉公司辦理動產抵押，顯已成立消費借貸之預約，伊礙於前開法律之規定，為被
上訴人利益及信譽考量，未便拒絕皇偉公司於同年十月十六日要求履行預約締結本約
之請求，伊並無逾越授權之行為等語（見一審卷一四九、一五０頁），原審未遑說明
其取捨意見，遽為上訴人敗訴之判決，自屬理由未備。且卷附設定動產抵押權報告表
記載設定目的為：﹁機械設備融資﹂，動產明細為：﹁剝膜蝕刻剝鍚銀機﹂，規格型
式牌名品質為：﹁明細表如買賣契約﹂（見一審卷一二頁），證人李政忠又證稱：﹁
我是依據客戶提供的買賣契約書及發票，依照總行的鑑價辦法做估價﹂（見一審卷八
八頁），則本件動產抵押貸款是否屬企業購買機械設備之融資貸款？被上訴人之各分
行得否依據客戶提供之買賣契約書及發票核貸？皇偉公司是否確有購買上開剝膜蝕刻
剝鍚銀機械設備？尚待澄清。又被上訴人之訴訟代理人於原審九十一年十月三日準備
程序時陳明：﹁皇偉公司到九月份都還有兌現﹂（見原審卷八八頁），皇偉公司向被
上訴人清償本件借款本息之情形如何？被上訴人請求上訴人給付自九十一年一月二十
三日之法定遲延利息之依據何在？凡此均與皇偉公司有無違反被上訴人與皇偉公司授
信契約第五條第一項第二、七、十款之約定，系爭貸款可否視為全部到期？被上訴人
得否本於侵權行為或債務不履行法律關係請求上訴人給付損害賠償及其金額，不無關
聯。本件事實尚未臻明暸，本院無從為法律上之判斷。上訴論旨，指摘原判決不當，
為有理由。
據上論結，本件上訴為有理由。依民事訴訟法第四百七十七條第一項、第四百七十八
條第二項，判決如主文。
中　　　華　　　民　　　國　　九十三　　年　　　五　　　月　　 二十 　　日
                              最高法院民事第六庭
                                  審判長法官  吳　正　一
                                        法官  劉　福　來
                                        法官  鄭　玉　山
                                        法官  黃　義　豐
                                        法官  葉　勝　利
      右正本證明與原本無異
                                              書  記  官
中　　　華　　　民　　　國　　九十三　　年　　　六　　　月　　　七　　　日
                                                                        ｖ
